【裁判字號】    88,簡上,15
【裁判日期】    901114
【裁判案由】    所有權移轉登記
【裁判全文】
臺灣屏東地方法院民事判決  八十八年度簡上字第一五號
    上  訴  人  辛○○
                丙○○
    被上訴人    丁○○○
                己○○
                戊○○
                庚○○
                乙○○○
                甲○○○
                壬○○○
右當事人間請求所有權移轉登記事件，上訴人對於中華民國八十八年一月五日本院潮
州件簡易庭八十七年度潮簡字第五三０號第一審判決提起上訴，本院判決如左：
    主      文
原判決與訴訟費用負擔均廢棄。
右廢棄部分被上訴人第一審之訴駁回。
第一二審訴訟費用由被上訴人負擔。
    事      實
甲、上訴人方面：
一、聲明：求為判決如主文所示。
（一）原判決廢棄。
（二）被上訴人一審之訴駁回。
二、陳述：除與原審判決書所載者相同茲予引用外，補稱：____。
（一）按行使權利、履行義務，應依誠實及信用方法為之。民法第一四八條訂有明文
      。而上訴人承租本件坐落屏東縣東港段一四三二地號土地（以下簡稱系爭土地
      ）以迄承買數十年，須向國有財產局繳付租金、未依限續租之罰鍰乃至承買時
      價金，而被上訴人要非不知，竟從未參與分擔繳納。
（二）且於上訴人辛○○就系爭土地提出續租申請及承購時，分別於民國六十七年及
      七十二年，被上訴人一再爭執，主張其占有使用同段一四三二之三地號，及同
      段一四三二之二地號內之一部份，應由其獨自承租、承買，對於上訴人申請續
      租，及承買之系爭他部份則不爭執。被上訴人主張上訴人暗自承購乙節，容有
      虛佞，更見上訴人於被上訴人續租，承購時已極力主張：各自分別承租、承購
      ，上訴人因其爭執並依其主張而放棄承租承購同段一四三二之三地號，並自一
      四三二地號二十七平方公尺內，分割出一四三二之四地號，面積十三平方公尺
      ，由被上訴人承租、承購，惟被上訴人非但迄未承租承購一四三二之三、之四
      兩筆土地，並歷經道路擴寬，一四三二之三地號成為道路用地，所餘一四三二
      之四地號，亦迄未承租、承購。
（三）若被上訴人有得與上訴人共同承租、續租、承購之權利，然於被上訴人未履行
      共同承租、續租、承購之義務，更亦未主張任何權利，並進而爭執，主張各自
      分別承租、承購、時間已達二十年之久，並任令上訴人續租、承買，合併數筆
      土地為同段一四三二地號，並建屋其上，及至上訴人另案訴請鈞院八十七年潮
      簡字第五二九號排除侵害時，始遽而提出本件訴訟，求為共同以當時低廉價格
      共同承買之主張，徵諸最高法院五十六年台上一七０八號判例意旨，被上訴人
      之主張顯係權利之濫用，有違誠信。
（四）被上訴人提出請求依據之土地分割使用協議書（以下簡稱系爭協議書），乃就
      全部相關土地之分割、使用，所為之協議。該協議書第五條之所載，當然包含
      於全部協議內容之中，並與各條項互為關連，而非獨立於該協議之各條項之外
      ，此徵諸設若被上訴人所提呈之系爭協議書之附圖，縱屬實在亦可證本系爭土
      地分割使用之協議，非僅就系爭同段一四三二號部分獨立而為之協議，而係就
      全部相關土地，即同段九０二之一、之二、之三、之四等地號，互為關連而併
      為協議。系爭協議第五條．．．但因甲方（蕭水生）取得之Ｇ、Ｈ、Ｉ係屬裡
      地．．．將來分為三筆後，應讓甲方優先選擇其中一筆．．．，倘若被上訴人
      提出上揭『附圖』確屬實在，參以卷內相關地籍圖謄本，亦可證Ｈ、Ｉ部份係
      分別座落於同段九０二之二、之三地號上，而非在系爭同段一四三二地號上。
      亦可見系爭第五條非僅就同段一四三三地號而為獨立之協議。
（五）至證人林慶雲於鈞院八十八年八月三日庭訊時所為有關系爭協議第五條之所載
      ，起先證稱『這麼久了，不復記憶』，復證稱．．．大概當事人『附帶提起』
      ．．．言詞閃爍不定，且與被上訴人所呈『附圖』意旨明顯不符。其證詞為上
      訴人所否認，而證人蕭定其，與上訴人之被繼承人等乃同胞兄弟，徵諸系爭協
      議全部意旨，其所為證述非但與協議意旨不符，且亦偏頗不實！
（六）而證人蕭朝金，雖為上訴人之胞兄，唯當時係其親自參與協議，亦經證人林慶
      雲代書證述有據，是其證述應屬親身經歷而無偏頗。
（七）依系爭協議書第二條、第五條所載：『．．．乙方（指被上訴人之被繼承人）
      同意將前分割後取得所有權之同段九０二之二地號再分割為如附圖Ｃ、Ｈ而後
      將Ｈ部分移轉登記與甲方（指上訴人之被繼承人）．．．但因甲方取得之Ｃ、
      Ｈ、Ｉ係屬裡地，分為三筆後，應讓甲方優先選擇其中一筆．．．』。唯自立
      約迄今，同段九０二之二地號全部仍為被上訴人所有，並未分割為Ｃ、Ｈ部分
      ，更未將Ｈ部份移轉登記於上訴人之被繼承人。
（八）被上訴人提呈之協議書『附圖』，顯與協議內容不符。蓋系爭協議書第二條載
      為：東港段九０二之三地號因都市計劃而逕分為『如附圖之Ｅ、Ｆ、Ｉ』．．
      ．同段九０二之二地號再分筆為如附圖Ｃ、Ｈ．．．唯被上訴人呈庭之附圖，
      同段九０二之二地號固僅有Ｃ、Ｈ，唯非但未分筆且全部為被上訴人所有，並
      未分割出Ｈ部份移轉於上訴人之被繼承人。而：同段九０二之三地號依被上訴
      人所呈附圖『僅有Ｉ、Ｅ，而無Ｆ』（此部份明顯不符），更亦未為任何如附
      圖之分割。顯見被上訴人所呈協議書之『附圖』，明顯與協議書之意旨不符。
      該協議書之所載，兩造均未之為任何之履行。故有如上訴人原審八十七年三月
      十六日答辯狀所陳：兩造承租、承購國有財產土地之爭議：系爭土地分割使用
      協議，本未成立生效。縱屬成立生效，亦有違法律強制禁止之明文，並已陷於
      給付不能而無效。退而言之：該協議因雙方當事人均未曾之為任何之對待給付
      （民法第二六四條），並已罹於時效而消滅。
（九）兩造於五十三年十一月五日簽訂協議後，因上揭原因而未曾互為任何給付之請
      求。詎料被上訴人於上訴人提起另件排除侵害之訴即鈞院潮簡八十七年五二九
      號，經被上訴人上訴鈞院八十八年簡上十六號繫屬後，始據該無附圖之不完全
      土地分割使用協議書第五條之所載，為本件之請求，實屬無據。
（十）兩造被繼承人於五十三年十一月五日所立之土地分割使用協議書，未成立、生
       效，縱屬成立，其約定亦與法律強制禁止明文有背而無效；並已罹於時效，
       而使被上訴人之請求權消滅。並陷於給付不能。系爭協議所列各條項，乃互
       有對待給付關係，被上訴人及其繼承人等，均迄未之履行系爭協議各條項之
       給付義務，上訴人自得對被上訴人為同時履行之抗辯。就上所為之抗辯之主
       張，請惠予審酌上訴人於原審八十七年三月十六日答辯狀之原因事實並所附
       附件證據。原審就上所陳，尤以（一）及（二）之部份至關上訴人拒絕給付
       之權益，原審未予審酌，並未說明不予審酌之理由，於上訴人不利，請惠予
       詳加審究！
（十一）退萬步言：被上訴人之請求，縱屬存在，上訴人仍否認之，唯上訴人辛○○
        本未買受系爭土地，何以竟對辛○○為請求？至於被上訴人應對待付多少價
        金？上訴人已為對待給付之抗辯，原審於判決主文、理由均未表明而為無對
        待給付之判決，亦有未合。
（十二）按訴訟標的之法律關係，於確定之終局判決中經裁判者，當事人之一造以該
        確定判決之結果為基礎，於新訴訟用作攻擊防禦方法時，他造應受其既判力
        之拘束，不得以該確定判決言詞辯論終結前，所提出或得提出而未提出之其
        他攻擊防禦方法為與該確定判決意旨相反之主張，此就民事訴訟法第三百九
        十九條第一項規定之趣旨觀之甚明，此有最高法院四十二年台上字第一三０
        六號判例可參考；另按為訴標的之法律關係，於確定之終局判決中已經裁判
        決者，就該法律關係即有既判力，當事人雖僅於新訴訟用作攻擊防禦方法，
        法院亦不得為反於確定判決意旨之裁判。最高法院三十年上字第八號判例可
        為參照；末按法院於判決理由中，就訴訟標的以外當事人主張之重要爭點，
        本於當事人辯論之結果，已為判斷時，其對此重要爭點所為之判斷，除有顯
        然違背法令之情形，或當事人已提出新訴訟資料，足以推翻原判斷之情形外
        ，應解為在同一當事人就該重要爭點所提起之訴訟中，法院及當事人就該已
        經法院判斷之重要爭點法律關係，皆不得任作相反之判斷或主張，始符民事
        訴訟上之誠信原則。最高法院七十三年度台上字第四０六二號判決足為參考
        。
（十三）本件被上訴人起訴請求上訴人移轉系爭土地，建，面積二七二平方公尺應有
        部份二七二分二十九於被上訴人，按丁○○○八分之二，己○○、戊○○、
        庚○○、乙○○○、甲○○○、壬○○○各八分之一共有之。無非以被上訴
        人之被繼承人蕭清傳與上訴人之被繼承人蕭水生之協議書為據，唯系爭協議
        並未成立、生效。且參與協議之被上訴人及其被繼承人蕭清傳等，嗣亦均未
        依協議而為任何履行。業經鈞院八十八年簡上字第十六號民事判決，確定有
        據，可詳該判決理由欄乙之二，二四、二五行，是被上訴人據此未成立、生
        效之協議，而對於上訴人為本件之請求，自屬無據。
三、證據：援用原審之立證方法外，補提出土地登記謄本三件、地籍圖、本院八十八
    年度簡上字第十六號民事判決影本、及聲請訊問證人林慶雲、蕭朝金
乙、被上訴人方面：
一、聲明：求為判決駁回上訴。
二、陳述：除與原審判決書所載者相同茲予引用外，補稱：
（一）上訴人主張土地分割使用協議書未成立未生效顯不足採。協議書之真正，業經
      當時之代書人林慶雲及關係人蕭定其在原審結證明確，上訴人在其八十八年三
      月十二日之上訴理由狀上亦自認本件系爭土地分割使用協議書，當時上訴人之
      被繼承人蕭水生、被上訴人之被繼承人蕭清傳於土地代書林慶雲處協議，並由
      林代書書立，而證人蕭朝金為蕭水生之子，亦參與其事，足證協議書為真正，
      按協議書所載第五條之內容並非分割共有物之協議，因為當時東港段一四三二
      號為國有土地，根本並非甲方（蕭水生）、乙方（蕭清傳、蕭定其）、及蕭水
      源之共有地，故不發生分割共有物之問題，上訴人辯稱未經共有人全體之協議
      不發生效力，顯不足採，上訴人之被繼承人既然與被上訴人之被繼承人蕭清傳
      及關係人蕭定其成立協議，自應受該協議第五條之拘束。至於蕭水源是否得主
      張該協議關於第五條之權利，係另一問題，且證人林慶雲證稱第五條與其他沒
      牽連關係，是順便寫下去的，不是說前面履行後才履行第五條，是依據當事人
      之意思代寫的，更足以證明協議書第五條與分割共有物無關。
（二）上訴人主張被上訴人之請求權已罹於十五年之消滅時效云云，顯不足採。消滅
      時效自請求權可行使時起算，民法第一百二十八條設有明文，本件係被上訴
      人請求上訴人所有權移轉登記之請求權，必須上訴人有所有權之存在，被上訴
      人始能對之請求移轉登記，苟上訴人無所有權之存在，被上訴人自無從對之請
      求移轉登記，故本件所有權移轉登記之請求權當然應自上訴人取得系爭土地所
      有權之日，即登記之日之七十三年一月十八日為消滅時效之起算日，迄上訴人
      於原審提起本件訴訟之日即八十七年二月十一日，尚未逾十五年，至於國有財
      產法第四十九條第一項規定非公用財產類不動產之出售，其已有租賃關係，難
      於招標比價者，得參照公定價格讓售與直接使用人，乃規定財政部國有財產局
      得以讓售非公用財產類不動產與有租賃關係之承租人之依據，是否讓售，何時
      讓售，此為國有財產局行政裁量之自由，國有財產局為出租人即土地所有權人
      與承租人之間不發生請求賣買之請求權罹於消滅時效之問題，承租人不承買，
      出租人不出賣，均有其自由，上訴人主張被上訴人對上訴人之所有權移轉登記
      請求權，應自五十八年一月二十九日國有財產法施行之日起算云云，顯然將國
      有財產局與上訴人間之賣買系爭土地，與上訴人被上訴人間履行協議混為一談
      ，顯然不足採。
（三）上訴人主張協議第五條違反強制禁止規定故無效云云，顯不足採。當事人間約
      定共同出資，由承租人名義依國有財產法之規定向國有財產局承購承租地，待
      取得所有權後，將部分所有權轉讓與他人，約定出資者或將所有權全部移轉與
      任何人，此種約定並不違反強制禁止之規定，上訴人主張究係指違反何法條禁
      止規定？故上訴人之主張不足採。
（四）協議書第五條約定：三方均分享有，分為三筆，各取得一筆，既為均分之約定
      ，自與是否有實際使用及使用面積若干無關，上訴人主張被上訴人未曾實際使
      用系爭土地，故不得依協議書第五條之約定均分云云，顯不足採。
（五）蕭水生於七十年六月十六日去世後，其權利義務概括由上訴人等繼承，不但繼
      承蕭水生與國有財產局之租賃關係，協議書第五條之約定亦當然繼承，七十二
      年七月二十三日上訴人丙○○與國有財產局另訂新租賃契約，亦係因基於繼承
      人之地位，繼承承租地之占有使用收益所致。今系爭地既然登記為上訴人所有
      ，被上訴人依協議書之約定，訴請移轉登記，安有給付不能可言？上訴人主張
      給付不能顯不足採。縱使上訴人丙○○單獨向國有財產局承買上訴人丙○○亦
      負有依約定移轉登記與被上訴人之義務，至於被上訴人請求上訴人辛○○移轉
      登記是否有理由，與給付不能無關，
（六）協議書第五條關於乙方蕭清標、蕭定其之權利，關於蕭定其之權利已將其全部
      無條件讓與被上訴人等，有讓與書在卷可稽，並經關係人蕭定其在原審結證明
      確，故被上訴人之權利合計為三分之一，即八十八平方公尺之三分之一為二十
      九平方公尺，因之請求持分二七二分之二九移轉登記與被上訴人按丁○○○八
      分之二、己○○、戊○○、庚○○、乙○○○、甲○○○、壬○○○各八分一
      共有之。
（七）上訴人所謂對待給付之抗辯，關於與分割共有物間之對待給付之抗辯顯與對待
      給付之意義不符，協議書第五條之約定與共有物之分割其間並無對待給付之對
      待關係，所以上訴人之此點主張顯不足採。至於承購系爭土地，上訴人支付之
      土地價款究為若干，被上訴人負有出資三分之一之義務，上訴人迄今並未主張
      被上訴人之出資額為若干，空言主張對待給付顯不足採。
三、證據：除援用原審之立證方法外，補提出土地分割使用協議書附圖影本、。
丙、本院依職權調閱本院八十七年度潮簡字第五二九號、八十八年度簡上字第十六號
    排除侵害民事卷
    理      由
一、本件被上訴人起訴主張：坐落屏東縣東港鎮○○段一四三二地號土地（以下簡稱
    系爭土地），原係國有土地，為上訴人之被繼承人蕭水生、被上訴人之被繼承人
    蕭清傳、及訴外人蕭水源三兄弟占有使用，五十三年十一月五日時蕭水生，蕭清
    傳等簽立土地分割使用協議書（以下簡稱系爭協議書），就兄弟間共有土地達成
    協議分割使用，其中第五條約定『現以甲方即指蕭水生名義所承租之國有地東港
    段一四三二號應為甲乙及蕭水源等兄弟三方均分享有，將來如能承購之時應共同
    出資承購而後分為三筆，各取得一筆』，今因被繼承人已死亡，而由兩造各自繼
    承之，自應承受該協議書之權利義務，且系爭土地於七十二年十一月一日由上訴
    人丙○○單獨訴外人國有財產局承買，違反所約定之義務，被上訴人除自有之部
    分外，亦經蕭定其債權讓與其所有部分之權利合計為三分之一之權限，自得依約
    請求其等移轉全部面積八十八平方公尺之三分之一即其中之二十九平方公尺於被
    上訴人等人，目前系爭土地合併後面積為二七二平方公尺，被上訴人對其中二十
    九平方公尺享有前述請求移轉權限，自得請求上訴人移轉其中所有權之二七二分
    之二十九之應有部分於被上訴人，而由被上訴人丁○○○按應有部分八分之二、
    己○○、戊○○、庚○○、乙○○○、甲○○○、壬○○○各八分之一保持共有
    等情。
二、被上訴人則以：系爭協議書其被繼承人蕭水生無該所蓋用之印章，其生前亦未曾
    告知上訴人關於系爭協議書之約定，且系爭協議書中同段九０二地號土地共有人
    除兩造之被繼承人外，尚有其餘共有人，該協議內容既係關於共有物分割協議之
    調整協議，僅部分共有人參與協議未得全體共有人同意而為之協議尚未成立生效
    ，且系爭協議書上第五條約定係自得承購之時得共同出資購買並分三筆，協議人
    各分一筆，並已承購之時，而系爭土地得承購之時依據國有財產法於五十八年一
    月八日公布，公布後規定限於現在實際使用之人得承買之規定，系爭土地得承購
    之時為五十八年一月二十九日為得承購之時，非七十三年一月十八日上訴人丙○○承購之時，被上訴人依據協議所生之請求權亦罹於時效；再者該協議書係約定
    違反承買國有土地限於已有租賃關係之直接使用人，被上訴人無實際使用而承買
    顯違反國有財產法相關強制禁止規定應屬無效，且被上訴人丁○○○當時係占用
    同段一四三二之二及之三等二筆土地之部分面積，合計十六點三三坪約合五十四
    平方公尺，而被上訴人實質上無占用系爭土地其承買資格顯有欠缺，而同段一四
    三二、一四三二之一、之二、之三等筆土地除前述丁○○○占用部分外，實質上
    均為蕭水生占用中，因此協議約定違反應由原有已建房屋之實際使用人按實際使
    用面積承租承購之規定為無效；且蕭水生死亡後，上訴人丙○○於七十二年七月
    二十三日與國有財產局所定租約係新更換之租約，而被繼承人原有租約因其死亡
    而消滅，協議內容亦因此給付不能，又本件系爭協議書第二、三、四條約定與第
    五條約定互為對待給付之關係，亦有互為條件之關係，被上訴人均無提出給付，
    上訴人則主張行使同時履行抗辯，且該條但書約定條件未成就，被上訴人不得據
    此請求；且蕭水生當初國有財產局審核承租人占用面積時，亦勘定其占用位置為
    同段一四三二地號共八十八平方公尺、一四三二之一地號共四十一平方公尺、一
    四三二之二地號二十七平方公尺中之十四平方公尺，另十三平方公尺為丁○○○
    使用，一四三二之三地號，面積四十四平方公尺因丁○○○提出爭議，國有財產
    局勘定由其占用，故上訴人丙○○嗣後於七十二年七月二十三日即就被上訴人丁○○○所占用部分辦理退租，之後承買系爭土地、同段一四三二之一地號等二筆
    土地之全部及同段一四三二之二地號之十四平方公尺，合計一四三平方公尺，被
    上訴人無實際占用系爭土地而承買其資格不符國有財產法之規定，自屬無效，且
    系爭協議書業經法院判決認定未成立生效，故依據民事訴訟法上之誠信原則，本
    案應受該判決理由判斷之拘束，被上訴人依據未成立生效之系爭協議書為請求依
    法無據等資為抗辯。
三、是本件主要爭點為系爭協議書之約定是否成立生效？該第五條是否與第二、三、
    四條間構成對待給付之關係？經查：
（一）查上訴人為訴外人即被繼承人蕭水生（已於七十年七月十七日死亡）之部分繼
      承人，被上訴人等為訴外人即其等被繼承人蕭清傳（已於五十七年二月十四日
      死亡）之全體繼承人，其中被上訴人丁○○○並於訴外人即其子蕭受進於六十
      四年十二月二十八日死亡時又繼承蕭受進所有遺產等情，均有戶籍謄本在卷可
      憑，而系爭土地即坐落東港段一四三二地號土地於八十二年五月十九日合併同
      段九０二之三、之四、一四三二之一、之二等筆土地，目前為上訴人二人共有
      ，於系爭土地尚未合併前經上訴人丙○○承買之前係為上訴人之被繼承人蕭水
      生占有承租等事實為兩造所不爭執，自堪信為真實。
（二）次查被上訴人主張其所據以請求之系爭協議書第五條與系爭協議書中第二、三
      、四條係分別約定，彼此無互相牽制之之關係，並舉證人即撰寫協議書之人林
      慶雲到庭證述：當初是逐條寫成，第五條與前面各條沒有牽制之關係，如有會
      寫明在協議內容，當時確有附圖，但後來遺失了等詞在卷（見原審卷第八十九
      頁及卷附本院八十八年八月三日準備程序筆錄），另證人即當時協議之乙方之
      一蕭定其亦到庭證述：當時沒有附圖，當時是蕭水生、蕭清傳與其共三人一同
      協議的，當時約定蕭水生三分之一、其與蕭清傳三分之一，蕭水源三分之一，
      其願將所應分部分讓與被上訴人等詞在卷（見原審卷第八十七、八十八頁），
      參酌上開二名證人所述之情關於有無附圖部分已有差異，證人林慶雲固為當時
      撰寫系爭協議書之人，然自系爭協議書內容而觀，如與被上訴人所提出之附圖
      （按：被上訴人自承附圖原本已無法提出）相對照結果，其中第二條約定：甲
      方即蕭水生當時分得同段九０二之三地號，因都市計畫分割為Ｅ、Ｆ、Ｉ部分
      ，致無法使用，故乙方即蕭清傳、蕭定其將分割所得之同段九０二之二地號再
      分為Ｃ、Ｈ部分，並將其中Ｈ部分移轉登記予甲方，第三條則約定甲方前分割
      取得之九０二之三地號再分為如附圖之Ｅ、Ｉ二筆，Ｉ部分由甲方保留與Ｈ部
      分合併使用，Ｅ部分則由甲乙及訴外人即原共有人蕭水源兄弟各取得三分之一
      共有權，即因協議結果，如被上訴人提出附卷之附圖所示九０二之四地號之Ｆ
      部分，九０二之三之Ｉ部分、九０二之二之Ｈ部分應由蕭水生取得，Ｃ部分由
      蕭清傳取得，九０二之三地號之Ｅ部分由甲乙雙方及蕭水源取得，而證人即上
      訴人之兄弟蕭朝金到庭證述：第一條之東港段九０二之一當初分給蕭水源而其
      無使用，九０二之二分給蕭清傳蕭定其，九０二之三分給其父親蕭水生，Ｉ、
      Ｈ分給蕭水生，Ｃ、Ｅ分給蕭清傳，亦登記完後才有第二點交換之規定，蕭水
      生與蕭清傳交換Ｈ與Ｅ部分，國有地一四三二之前蕭水生蓋有房子使用即由蕭
      水生承租，因之前交換土地如國有土地得以購買時，要共同買受之，如果不平
      分一四三二地號土地，其等不同意交換Ｅ、Ｈ之土地，因交換之後蕭水生之土
      地在後面，故大家同意如果買下之後由蕭水生優先選擇位置，但目前均無交換
      土地等詞在卷（見同前揭本院準備程序筆錄），依證人所述與被上訴人之附圖
      對照分配互換位置，核與系爭協議書第五條但書約定之所記載：但因由甲方取
      得之Ｇ、Ｈ、Ｉ係屬裡地，為示補償，將來國有土地分為三筆後，應讓甲方優
      先選擇其中一筆等情，核其證述與圖示及協議書之約定內容均相符一致，並與
      地籍圖所示上開各筆土地位置亦相符，有該附圖（見本院卷第三三頁）、系爭
      協議書（原審卷第六頁）、地籍圖謄本（見本院卷第六十四頁）、及證人蕭朝
      金證詞（本院卷第五三頁）在卷可稽，是應以證人蕭朝金之證述為屬可信。而
      自約定內容而觀之，如無交換土地即無平分系爭土地之協議，而被上訴人迄今
      對於其等共有之同段九０二之三地號土地迄今均無移轉所有權予上訴人，亦有
      土地登記謄本可稽，因此上訴人抗辯系爭協議書第五條非單獨約定之條款，係
      屬附有條件之約定，迄今約定換地條件均無成就即屬可採。
（三）又查系爭協議書第一條之約定內容既已表明：雙方原共有東港段九０二地號土
      地現已分割為九０二之一、九０二之二、九０二之三號三筆，並已辦理共有物
      分割登記為各人名義，嗣因都市計畫修整逕為分割致前共有物分割未達理想，
      茲經雙方協議依下列事項辦理修正以期公平。是以本件協議書之性質既為關於
      共有物之分割調整約定，其中共有人蕭水源等並無參與協議，自與共有物之分
      割協議應全體共有人為之之規定相違，此復於本院前案八十七年潮簡字第五二
      九號排除侵害事件之第二審確定判決所是認，該判決理由第二段第二十三行以
      下記載：『該協議應經全體共有人同意為之，上訴人所呈協議，未經全體共有
      人（蕭水源、蕭清源並未參與協議）參與，協議並未成立生效。且參與協議之
      上訴人，嗣均未依協議而為任何之履行，此於同段九０二之二地號，依協議第
      二項約定應再分筆為Ｇ、Ｈ，而後將Ｈ部份移轉登記於甲方（蕭水生），而上
      訴人及其被繼承人等均未之依協議履行，可見其然』，此有本院八十八年度簡
      上字第十六號確定判決所是認，此經本院調卷審閱屬實且有該判決書在卷可參
      ，而被上訴人迄於言詞辯論結前均無提出新訴訟資料足以推翻該確定判決理由
      所審認之上開事實，而按，法院於確定判決理由中，就訴訟標的以外當事人主
      張之重要爭點，本於當事人辯論之結果，已為判斷時，除有顯然違背法令之情
      形，或當事人已提出新訴訟資料，足以推翻原判斷之情形外，應解為在同一當
      事人就與該重要爭點有關提起之他訴訟，法院及當事人對該重要爭點之法律關
      係，皆不得任作相反之判斷或主張，以符民事訴訟上之誠信原則。最高法院著
      有八十四年台上字第二五三０號判例可資參照。參酌上開最高法院之判例意旨
      ，本件被上訴人既無提出任何新訴訟資料足以推翻上開本院確定判決所審認之
      事實，或足使本院認定系爭協議書非為共有物分割協議之約定，則其依據尚未
      成立生效所為如原審訴之聲明之請求，即屬無據。
四、從而本件上訴人上開抗辯自屬可信，被上訴人主張顯無可採，從而被上訴人基於
    繼承法則及協議約定請求上訴人將系爭土地所有權應有部分二七二分之二九移轉
    被上訴人，而由被上訴人間按被上訴人丁○○○按應有部分八分之二、己○○、
    戊○○、庚○○、乙○○○、甲○○○、壬○○○各八分之一保持共有，為無理
    由，應予駁回，原審判決命上訴人為如被上訴人所請求之內容之給付判決，自有
    未洽，上訴意旨指摘原審判決不當求予廢棄，為有理由，自應由本院予以廢棄改
    判，如主文第二項所示。
五、本件判決基礎已臻明確，兩造其餘其餘攻擊防禦及舉證，核與判決無影響，爰不
    另一一論述，附此敘明。
據上論結，本件上訴為有理由，依民事訴訟法第四百三十六條之一第三項、第四百五
十條、第七十八條、第八十五條第一項前段，判決如主文。
中      華      民      國      九十      年      十一    月    十四    日
                                    臺灣屏東地方法院民事第一庭
~B審判長法官  李麗芳
~B法      官  李芳南
~B法      官  潘  快
右正本證明與原本無異。
不得上訴
~B法院書記官  鄭美雀
中      華      民      國      九十      年       十二     月    五    日


司法院資訊處製作；財團法人民間司法改革基金會備份。
